最高法院刑事判決　　　　　　　　　　　　　　　九十一年度台上字第一四三七號
　　上　訴　人　甲○○
　　選任辯護人　陳信亮律師
右上訴人因違反水土保持法案件，不服臺灣高等法院中華民國八十八年十二月九日第
二審判決（八十八年度上訴字第三八一０號，起訴案號：臺灣士林地方法院檢察署八
十八年度偵字第七五二三號），提起上訴，本院判決如左：
    主  文
上訴駁回。
    理  由
按刑事訴訟法第三百七十七條規定，上訴於第三審法院，非以判決違背法令為理由，
不得為之。是提起第三審上訴，應以原判決違背法令為理由，係屬法定要件。如果上
訴理由狀並未依據卷內訴訟資料，具體指摘原判決不適用何種法則或如何適用不當，
或所指摘原判決違法情事，顯與法律規定得為第三審上訴理由之違法情形，不相適合
時，均應認其上訴為違背法律上之程式，予以駁回。本件原判決撤銷第一審判決關於
上訴人甲○○部分，改判仍依想像競合犯，從一重論處上訴人共同在公有山坡地內未
經同意擅自堆積土石致生水土流失罪刑（處有期徒刑八月，共同被告張勝粟、張阿義
、李建安部分，業經原審判決確定）。上訴人之上訴意旨略稱：（一）在本件山坡地
上堆積土石之業主係孫則張，其取得地主張勝粟、張阿義出具之整地同意書後，僱用
上訴人承作擋土牆之工程，地主、業主未擬具水土保持計劃申請核定，既非上訴人所
應負責，更為上訴人所不知，原判決認定孫則張僅係仲介人，並非事實。（二）上訴
人表示施工不影響公共安全與水土保持，係指其負責施工之部分而言，非指地主張阿
義、張勝粟及業主孫則張已擬妥水木保持計劃送經核定。至於在本件山坡地上棄土及
收取棄土費用部分，係地主張勝粟、張阿義及業主孫則張所為，上訴人並未參與，原
判決事實認定上訴人共同參與傾倒廢土之行為，與事實不符。（三）水土保持法第三
十三條第一項屬實害犯，須以發生水土流失或毀損水土保持之處理與維護設施之實害
結果為必要。原判決事實欄認定「致生水土流失」，似已載明已生水土流失之實害結
果，惟其理由說明，係依憑台北市政府建設局請國立台灣大學農工系教授黃宏斌、台
灣省水土保持技師公會理事長鄭麗瓊，於民國八十七年十一月二十日至現場會勘之會
勘紀錄，作為認定事實之證據資料。惟該會勘結果僅記載：「現場棄土主要為垃圾廢
棄物，頂層有部分覆土，棄土範圍自河谷谷底至坡頂與路邊高呈齊平，佔據河道部分
則以一管涵代替，棄土堆大致分上、下兩層，下層部分坡面已有茅草叢生，上層坡面
裸露，整個棄土堆無任何水保措施，除有廢棄物汙水直接排出外，一旦大雨，這些棄
土有可能致生土石流失或土石流」，並未認定已發生水土流失之結果，原判決以該會
勘結論，認定該山坡地已生水土流失之實害，顯有認定事實與援引之證據相互矛盾之
違法云云。
惟查原判決係依憑上訴人及原審共同被告張勝粟、張阿義分別供認經由孫則張仲介於
張勝粟、張阿義同意後，上訴人及孫則張在渠等所有坐落台北市○○區○○段二小段
第八三、八七地號土地上及同地段七六號私有土地、八九號國有土地上開挖整地、傾
倒廢土、堆積土石之供述、卷附之台北市政府建設局八十八年七月十九日北市建四字
第八八二四一六一三號函、土地登記簿謄本、委託授權書、台北市政府建設局八十七
年六月十五日北市建五字第八七二三四七二六號函、臺灣士林地方法院檢察署履勘筆
錄、台北市士林地政事務所八十七年十月二十八日北市士地二字第八七六一五八九九
００號函暨檢送之土地複丈成果圖、現場照片及台北市政府建設局請國立台灣大學農
工系教授黃宏斌、台灣省水土保持技師公會理事長鄭麗瓊至現場會勘之會勘紀錄表等
證據資料，認定上訴人有其事實欄所載之犯行，已於理由內詳敘其調查證據之結果及
取捨證據認定之理由。並就上訴人另辯稱其僅負責工程作業，並非實際整地人云云，
認非可採，予以指駁。復列舉事證，說明上訴人分別與孫則張、張勝粟、張阿義就本
件犯罪有犯意聯絡及行為分擔。就形式上觀察，原判決並無認定事實與所援引之證據
資料內容不符之違背法令之情形。再者共同正犯在彼此犯意聯絡之範圍內，就其他共
犯實施之行為應共同負責。依原判決事實認定及理由說明，上訴人與張勝粟、張阿義
、孫則張等人既分別為本件違反水土保持法及山坡地保育利用條例犯罪之共同正犯，
其就該等犯行，自應分別與張勝粟、張阿義、孫則張共負其責，且該項責任負擔並不
受上訴人承作工作範圍之影響。況且上訴人在第一審已供認：「因為有些廢土剛好可
填土，我們是收了廢土的錢來幫他們填，孫則張是介紹人，實際負責工作是我」、「
我是透過孫則張介紹」、「我們的利益來自工程土部分」（見第一審卷第八八頁、第
一０四頁），則原判決以上訴人前開供述與孫則張、張勝粟、張阿義分別證稱：「是
我介紹甲○○給里長張勝粟整地」（孫則張部分，見同上卷第八七頁）、「是孫則張
來找我的，我也考慮地有落差，為了安全起見，我同意整地」（張勝粟部分見同上卷
第八七頁）、「是孫先生（指孫則張）、甲○○和一個『阿藝』的一起來」（張阿義
部分，見同上卷第八八頁），相互印證，認定：「上訴人為將所有位於台北市○○區
○○段二小段第八九地號國有溝地兩側低窪土地填平使用，經孫則張之仲介，與台北
市○○區○○段二小段第八三、八七地號土地所有人張勝粟、張阿義基於犯意之聯絡
，未先擬具水土保持計劃，即於八十七年三月十日，在業經公告為山坡地之台北市○
○區○○段二小段第八三、八七地號自有土地上；並另與孫則張基於犯意之聯絡在同
段七六地號私有土地，及同段第八九地號國有土地上，傾倒廢土、開挖整地，將整個
天然溝渠填平。」，與其援引之證據資料並非不相適合。又在山坡地為堆積土石、廢
棄物處理等經營或使用，其土地之經營人、使用人或所有人，於其經營或使用範圍內
，應實施水土保持之處理與維護，為山坡地保育利用條例第九條所明定。而水土保持
法所稱之水土保持義務人，依同法第四條規定，係指該土地之經營人、使用人或所有
人而言，復於水土保持法第四條規定甚明。上訴人在警訊時即供認：「我是該工地的
實際負責人，其用途是向地主承租做為農業用」（見偵七五二三號卷第五頁），而張
阿義於第一審復供稱：「土地後來是甲○○他們使用的」（見第一審卷第三九頁），
則原判決理由內敘明上訴人係該土地之使用人，其為水土保持法所規範之水土保持義
務人及山坡地保育利用條例所稱之土地使用人，於法無違。上訴意旨（一）、（二）
指摘各節，或非依據卷內資料而為主張，或屬誤解法律規定，自非合法之第三審上訴
理由。次查依原判決事實欄記載：「上訴人與孫則張等人傾倒廢土、開挖整地，將整
個天然溝渠填平，且未設置任何水土保持措施，致該部分山坡地失去原有草木等植物
覆被，因表土裸露，破壞地表，遇雨沖刷使雨水直接沖蝕裸露之坡地表土，而致生水
土流失」，其顯已認定上訴人未經同意擅自堆積土石及未依法擬具水土保持計畫擅自
實施傾倒廢土、堆積土石等行為，已生水土流失之實害，則原判決依想像競合犯，從
一重論處上訴人共同在公有山坡地內未經同意擅自堆積土石致生水土流失罪刑，與法
律規定之構成要件並無不符，自未違法。至於原判決依憑之證據資料（即台北市政府
建設局會勘紀錄表）固僅載明：「現場棄土主要為垃圾廢棄物，頂層有部分覆土，棄
土範圍自河谷谷底至坡頂與路邊高呈齊平，佔據河道部分則以一管涵代替，棄土堆大
致分上、下兩層，下層部分坡面已有茅草叢生，上層坡面裸露，整個棄土堆無任何水
保措施，除有廢棄物汙水直接排出外，一旦大雨，這些棄土有可能致生土石流失或土
石流」（見偵七五二三號卷第七八頁），惟依卷附之現場照片觀之，經擅自堆積土石
、傾倒廢土之該山坡地，並未設置任何水土保持設施，其土石連同傾倒之垃圾已有向
下滑動、流失之情形（見他字卷第三七頁、第四一頁、第四五頁、第四六頁、第四九
頁），則原判決綜合卷內一切證據資料，於理由內說明：「甲○○、張勝粟、張阿義
及孫則張在前開土地傾倒廢土、開挖整地，並未設置任何水土保持措施，致該部分山
坡地失去原有草木等植物覆被，任令表土裸露，破壞地表，遇雨沖刷使雨水直接沖蝕
裸露之坡地表土，即致生水土流失。張勝粟、張阿義辯稱現場並無水土流失或毀損水
土保持處理與維護設施或釀成災害等實害發生云云，亦不足採」，乃無違於證據法則
之採證認事自由判斷職權之合法行使，並未違法。上訴意旨（三）執此指摘原判決認
定事實與援用之證據資料矛盾，自不足以辨識原判決已具備違背法令之形式要件。又
上訴人提出之本院八十八年台上字第四一三四號、八十九年台上字第一八三四號判決
所示情形，與本件情形不同，尚難比附援引。綜上所論，本件上訴違背法律上之程式
，應予駁回。
據上論結，應依刑事訴訟法第三百九十五條前段，判決如主文。
中      華      民      國    九十一    年      三      月     十五     日
                              最高法院刑事第一庭
                                  審判長法官  施  文  仁
                                        法官  林  永  茂
                                        法官  蕭  仰  歸
                                        法官  賴  忠  星
                                        法官  洪  佳  濱
      右正本證明與原本無異
                                              書  記  官
中      華      民      國    九十一    年      三      月    二十一    日
